【裁判字號】    88,訴,1986
【裁判日期】    890803
【裁判案由】    排除侵害等
【裁判全文】
臺灣板橋地方法院民事判決  八十八年度訴字第一九八六號
    原          告  丁○○
                    丙○○
                    戊○○
    共同訴訟代理人  呂金貴律師
    複  代  理  人  鄭潤祥律師
    被          告  台灣塑膠工業股份有限公司
                                設台北市○○○路二○一號前棟四樓
    法定代理人  甲○○        .
    訴訟代理人  乙○○        .
右當事人間請求排除侵害等事件，本院判決如左：
    主      文
被告應將坐落台北縣三峽鎮○○段第五○八地號面積八十二平方公尺土地之地上物拆
除騰空，將土地返還原告丙○○；並給付原告丙○○新臺幣陸萬壹仟柒佰拾陸元及
自民國八十八年十一月十六日起至清償日止按年利率百分之五計算之利息，並自民國
八十八年十月二十八日起至返還土地之日止，按每日新臺幣拾捌元計算給付原告丙○○。
被告應將坐落台北縣三峽鎮○○段第五○四之一地號除如附圖Ａ部分之外土地面積一
百六十三平方公尺土地之地上物拆除騰空，將土地返還原告戊○○；並給付原告戊○○新臺幣壹拾貳萬貳仟柒佰壹拾玖元及自八十八年十一月十六日起至清償日止按年利
率百分之五計算之利息，並自民國八十八年十月二十八日起至返還土地之日止，按每
日新臺幣柒拾伍元計算給付原告戊○○。
原告其餘之訴駁回。
訴訟費用由被告負擔二分之一，原告丙○○負擔四分之一，原告丁○○負擔四分之一
。
本判決第一項於原告丙○○以新臺幣拾伍萬元為被告提供擔保後，得為假執行；被
告於假執行程序實施前以新臺幣柒拾萬元為原告丙○○提供擔保後，得免為假執行。
本判決第二項於原告戊○○以新臺幣柒拾萬元為被告提供擔保後，得為假執行；被告
於假執行程序實施前以新臺幣壹佰肆拾元為原告戊○○提供擔保後，得免為假執行。
原告其餘假執行之聲請駁回。
    事      實
一、原告方面：
  (一)聲明：
    (一)被告應將占用原告丁○○所有坐落台北縣三峽鎮○○段第五一○之五地號土地
      面積五○平方公尺之地上圍牆及樹木等物清除，將土地返還原告丁○○。並給
      付原告丁○○損害金新臺幣(下同)七九、六五五元及自起訴狀繕本送達被告之
      日即民國八十八年十一月十六日起至清償日止按年利率百分之五計算之利息，
      與自八十八年十月一日起至返還土地之日止，按每日四十六元計算，給付原告
      丁○○損害金。
    (二)被告應將占用原告丙○○所有坐落台北縣三峽鎮○○段第五○八地號土地面積
      八二平方公尺與同地段第五○八之五地號土地面積十七平方公尺之地上圍牆及
      樹木等物清除，將土地返還原告丙○○。並給付原告丙○○損害金一五七、七
      一八元及自起訴狀繕本送達被告之日即八十八年十一月十六日起至清償日止按
      年利率百分之五計算之利息，與自八十八年十月一日起至返還土地之日止，按
      每日九十一元計算，給付原告丙○○損害金。
    (三)被告應將占用原告戊○○所有坐落台北縣三峽鎮○○段第五○四之一地號土地
      面積一六三平方公尺之地上圍牆含路邊護欄及樹木等物清除，將土地返還原告
      戊○○。並給付原告戊○○損害金二五九、六七七元及自起訴狀繕本送達被告
      之日即八十八年十一月十六日起至清償日止按年利率百分之五計算之利息，與
      自八十八年十月一日起至返還土地之日止，按每日一百五十元計算，給付原告
      戊○○損害金。
    (四)原告願供擔保請求宣告假執行。
  (二)陳述：
    (一)坐落台北縣三峽鎮○○段第五一○之五地號土地原為林旺所有，林旺於民國六
      十年七月十日死亡，經繼承人即原告丁○○於八十八年十月十五日辦理繼承登
      記，同地段第五○八之五地號土地為原告丙○○所有，同地段第五○四之一地
      號為原告戊○○所有，有土地登記簿謄本可證。因被告所屬之三峽工廠無權占
      用原告所有上開土地，雖經原告多次向被告三峽廠管理人員協商請求返還，並
      於八十八年五月間委請律師去函請求向原告洽購或租用，否則應拆除地上物返
      還土地，但被告均藉詞推託，未予處理。
    (二)本件土地經鈞院函請臺北縣樹林地政事務所複丈結果，系爭原告丙○○所有第
      五○八地號、第五○八之五地號二筆土地、及原告丁○○所有第五一○之五地
      號土地，其上雖均吾被告所有之建築改良物，但均在被告所有之圍牆內且為被
      告所占用，該三筆土地上均種植樹木，故被告應將其上之圍牆及樹木予以清除
      後，將土地分別返還原告丙○○、丁○○。至於原告戊○○所有第五○四之一
      地號土地面積一六三平方公尺在被告所有圍牆內為被告佔用，其中Ａ部分面積
      四九平方公尺為圍牆所圍範圍，Ｂ部分面積十平方公尺為道路用地，部分土地
      上亦種植樹木，被告亦應將其上之圍牆及樹木清除後，返還土地與原告戊○○
      。
    (三)否認被告於答辯稱被告基於買賣關係而占用，因地政機關作業錯誤致買賣雙方
      均不知有該地號存在，故未辦理移轉登記，被告非無權占用等情。蓋因該五○
      四之一地號土地早於五十七年十月十四日即因分割之原因經地政機關於同年十
      月二十四日以(五七)板登字第一四二六九號收件，並於同年十一月二日登記完
      畢，而第五○八地號土地亦於六十一年十月二十六日因分割之原因經地政機關
      於同年十月三十日以(六一)板登字第三二三五三號收件，並於同年十月三十一
      日登記完畢，有舊土地登記簿謄本可證，足見該兩筆土地早於被告買受同段第
      五○四之二、五○○地號之前，已經單獨登記存在，故被告所稱早為其所購買
      云云顯非事實，而被告所稱地籍圖謄本中並無該二地號，乃被告自己未詳細查
      明之結果。
    (四)原告否認被告所主張關於礁溪段五一○之五及五○八之五地號土地雙方有交換
      使用之事實，被告不得主張該二筆土地為有權占用。
    (五)系爭第五一○之五地號土地原為被繼承人「林旺」所有，林旺於六十年七月十
      日死亡，繼承人即原告丁○○於八十八年十月十五日辦理繼承登記，同段第五
      ○八地號、第五○八之五地號土地為原告丙○○所有，同段第五○四之一地號
      土地為原告戊○○於七十五年十一月三十日向前手「林樹」買受，於七十六年
      三月四日辦理登記完畢，經地政機關複丈結果，被告佔用原告丁○○所有第五
      一○之五土地面積五○平方公尺，占用丙○○所有五○八地號土地面積八二平
      方公尺及同段第五○八之五地號土地面積十七平方公尺，占用原告戊○○所有
      第五○四之一地號土地面積一六三平方公尺，均無任何權源，應將該土地返還
      原告。
    (六)按「無權占有他人土地，可能獲得相當於租金之利益為社會通常之觀念」及「
      無法律上之原因而獲得相當於租金之利益致他人受損害時，如該他人之返還利
      益請求權已逾租金短期消滅之期間，對於相當於已罹消滅時效之租金之利益，
      不得依不當得利之法則請求返還。」最高法院六十一年台上字第一六九五號判
      例及六十五年六月八日第五次民事庭會議決議。被告未經原告同意使用上開土
      地，爰依法請求被告應將將土地返還原告並參照土地法第七十九條第一項及平
      均地權條例第十六條前段等之規定，請求被告給付自原告委請律師去函被告，
      該函於八十三年五月二十一日送達被告收受，溯及五年之時間起至返還土地之
      日止，按占用面積歷年申報地價總額年息百分之十計算之損害金如附表。
二、被告方面：
  (一)聲明：駁回原告之訴及假執行之聲請；並陳明如受不利之判決，願供擔保請求
            免為假執行。
  (二)陳述：
    (一)坐落台北縣三峽鎮○○段五○四之一及五○八地號兩筆土地於六十四年四月十
      九日及七十二年七月四日臺北縣板橋地政事務所發給之地籍圖謄本中並無該二
      筆土地之地號，而係分別屬同段五○四之二及五○○地號內之土地，可由地籍
      圖謄本所標示之地號可證，右上開五○四之二及五○○地號土地早已為被告所
      購買，被告係本於買賣之法律關係而佔用，只因地政機關作業錯誤，致買賣雙
      方均不知有該地號，故未辦理移轉登記，被告自非無權佔用。
    (二)另坐落三峽鎮○○段五一○之五及五○八之五地號兩筆土地固係原告所有，但
      同段五○八之六及五五四之一地號兩筆土地為被告所有，當初為權宜之計，遷
      就使用現況，雙方默許交換使用迄今已有二十餘年，被告對此二筆土地亦非無
      權佔用。
  (三)證據：提出地籍圖謄本影本二件。
三、本院依聲請致現場履勘並囑託臺北縣樹林地政事務所派員測量。
    理      由
一、本件原告主張坐落台北縣三峽鎮○○段第五一○之五地號土地為原告丁○○所有
    ，同地段第五○八之五地號土地為原告丙○○所有，同地段第五○四之一地號為
    原告戊○○所有等事實，被告雖抗辯稱第五○四之一地號土地及第五○八地號土
    地早經被告公司購買，然不動產之所有權應依登記為準，依據土地登記簿謄本之
    記載，應認原告之主張為可採；又前揭土地中，第五○四之一地號、第五○八之
    五地號、第五一○之五地號等三筆土地全部及第五○四之一地號土地除附圖所示
    Ａ部分面積八平方公尺之外部分土地，均在被告所屬三峽工廠圍牆之內，而為被
    告使用中等事實，亦為兩造所不爭執，並經本院會同臺北縣樹林地政事務所測量
    人員至現場履勘屬實，有勘驗筆錄及臺北縣樹林地政事務所土地複丈成果圖在卷
    可稽，則原告此部分之主張亦堪信為真實而可採信。
二、關於三峽鎮○○段第五○四之一地號、第五○八地號土地部分：
  (一)按當事人主張於己有利之事實者，就其事實有舉證之責任，民事訴訟法第二百
      七十七條定有明文。本件原告丙○○、戊○○二人主張被告無權占有礁溪段第
      五○四之一除附圖Ａ部分以外面積一百六十三平方公尺土地及五○八地號全部
      面積十七平方公尺等二筆土地，被告則以該二筆土地係分別屬同段五○四之二
      及五○○地號內之土地，前揭原告二人名下之二筆土地早已為被告所購買，被
      告係本於買賣之法律關係而佔用，只因地政機關作業錯誤，致買賣雙方均不知
      有該地號，故未辦理移轉登記，被告自非無權佔用等語資為抗辯。惟查，依本
      院履勘結果，被告三峽工廠圍牆循附圖所示Ａ部分邊線及五○○、五○五之五
      、五○八之四、五○六之五、五○六之四、五○八之六、五五四之一、五○八
      之五、五一○之五等地號土地界址而興建，其形狀甚為平直，為兩造所不爭執
      ，並有勘驗筆錄可稽，然而被告就其主張之買賣關係內容卻不能為充足明確之
      舉證，以證明系爭第五○四之一、五○八地號土地確在被告當初買受之範圍內
      ，則被告此部分之抗辯自非可採，而被告另抗辯該二地號土地於被告買受土地
      之初並不存在一節，依據舊土地登記簿謄本之記載，第五○四之一地號、第五
      ○八地號土地分別於五十七年十一月二日、六十一年十月三十一日之前即已編
      號存在，被告此部分抗辯亦非可採；從而，被告既不能證明其使用系爭第五○
      四之一地號、第五○八地號土地有合法正當權源，則原告戊○○、丙○○二人
      分別請求被告將其占用之之第五○四之一部分土地及第五○八地號土地之地上
      物清除，並將土地返還該原告二人，為有理由，應予准許。
  (二)原告丙○○、戊○○又主張被告未經原告同意使用上開土地，故請求被告應給
      付自原告委請律師去函被告，該函於八十三年五月二十一日送達被告收受，溯
      及五年之時間起至返還土地之日止，按占用面積歷年申報地價總額年息百分之
      十計算之損害金等語；按無權占有他人土地，可能獲得相當於租金之利益為社
      會通常之觀念，本件原告無正當權源使用前揭原告二人之土地已如前述，則原
      告丙○○、戊○○二人請求被告返還相當於租金之損害賠償，自應認為有理由
      ；又原告丙○○、戊○○二人請求自八十三年五月二十一日起計算賠償，雖原
      告主張八十三年間曾委任律師催告被告，然並未在催告後之法定期間內起訴，
      其時效自不中斷，其得為請求之期限應自本件起訴回溯五年間之損害，本件原
      告係於八十八年十月二十八日起訴請求，則原告丙○○、戊○○二人所得請求
      者應自八十三年十月二十八日起算；另原告二人主張按土地申報地價之年息百
      分之十計算損害，然該年息百分之十僅為法律規定之租金上限，並非計算租金
      之強制規定，本院審酌公有土地出租租金計算比率（地價年息百分之五）及銀
      行存款利率水準（即等額資金存放於銀行之可得孳息收益），並參酌該土地係
      供工廠使用之狀況，認為租金應以年息百分之五計算為適當，則原告丙○○、
      戊○○二人所得請求被告賠償之相當於租金之損害於如附表所示數額範圍內為
      有理由，應予准許，其逾此數額部分則為無理由，應予駁回。
三、關於三峽鎮○○段第五一○之五地號及第五○八之五地號土地部分：
    本件原告丙○○、丁○○二人主張第三峽鎮○○段第五一○之五地號及第五○八
    之五地號土地分別屬於丙○○、丁○○二人所有，為被告所不爭執，並有土地登
    記簿謄本可稽，自堪信為真實；但被告以同段第五○八之六地號及第五五四之一
    地號兩筆土地則為被告所有，當初為權宜之計，遷就使用現況，雙方默許交換使
    用迄今已有二十餘年，被告對此二筆土地亦非無權占用等語抗辯。經查，相鄰土
    地所有權人以土地界址參差不齊，為便利雙方土地利用，互相約定將自己所有之
    土地提供對方使用，以交換自己使用對方所有土地之權利，而使相鄰土地所有權
    人雙方得以按照交換使用後整齊之界限使用土地，雙方乃係依據交換土地約定而
    使用對方土地，自不得指對方為無權占有。本件原告丙○○、丁○○二人所有之
    礁溪段第五一○之五、五○八之五地號土地固在被告三峽工廠圍牆之內，而為被
    告使用中，然原告對於被告主張該廠圍牆外第五○八之六、五五四之一地號土地
    係屬於被告所有之事實亦不爭執，依據本院履勘結果，被告公司三峽工廠之圍牆
    係依照第五○六之四、五○八之六、五五四之一、五○八之四、五○八之五、五
    一○之五等地號土地界址而建，形狀平直，兩造使用界線即為該圍牆，有勘驗筆
    錄可稽，參照該圍牆之形狀及雙方使用狀況，應認為被告此部分之抗辯為可採，
    從而，原告主張被告就該二地號土地部分為無權占用即非有理由，其請求被告將
    土地返還即屬不能准許，而其請求被告給付使用此部分土地之不當得利損害賠償
    ，亦為無理由，均應予駁回。
四、兩造其餘主張陳述及攻擊防禦方法與本件判決結果已不生影響，故不一一論列，
    附此敘明。
五、假執行之宣告：兩造均陳明願預供擔保聲請宣告假執行或免為假執行，原告勝訴
    部分核無不合，爰分別酌定相當金額俱准許之；至原告其餘假執行之聲請，因該
    部分訴之駁回而失所附麗，應併予駁回。
六、結論：原告之訴為一部有理由，一部無理由，依民事訴訟法第七十九條但書、第
    八十五條第一項、第三百九十條第二項，判決如主文。
中      華      民      國    八十九    年      八      月      三      日
                                臺灣板橋地方法院民事第一庭
~B法      官  許  瑞  東
右為正本係照原本作成
如對本判決上訴，須於判決送達後二十日內向本院提出上訴狀
中      華      民      國    八十九    年      八      月      三      日
~B法院書記官  許  慧  禎
~f0
~T40
~h
附表：
┌────────────────────────────────────┐
│1.礁溪段504-1地號土地部分：被告使用面積為163㎡                          │
│  83.10.28--85.12.31                                                    │
│  (163*3200*80%*5%)*(2+65/365)=45444(元以下四捨五入,以下同)             │
│  (整年度以整數計算，不足一年者按日數計算，以下均同)                    │
│  86.1.1--88.10.27                                                      │
│  (163*4200*80%*5%)*(2+300/365)=77275                                   │
│  自86.10.28起每日為 (163*4200*80%*5%)/365=75元                         │
├────────────────────────────────────┤
│2.礁溪段508地號土地部分：被告使用面積為82㎡                             │
│  83.10.28--85.12.31                                                    │
│  (82*3200*80%*5%)*(2+65/365)=22861                                     │
│  86.1.1--88.10.27                                                      │
│  (82*4200*80%*5%)*(2+300/365)=38875                                    │
│  自86.10.28起每日為 (82*4200*80%*5%)/365=38元                          │
└────────────────────────────────────┘


司法院資訊處製作；財團法人民間司法改革基金會備份。
